最高法院刑事判決　　　　　　　　　　　　　　　　八十七年度台上字第九七三號
　　上訴人　盂月嬌　女
　　代理人　王忠沂律師
　　被　告　乙○○　男
　　　　　　甲○○　男
右上訴人因自訴被告等誣告等罪案件，不服台灣高等法院臺中分院中華民國八十六年
二月二十五日第二審判決（八十五年度上訴字第一六一二號，自訴案號：台灣台中地
方法院八十四年度自字第一○三四號），提起上訴，本院判決如左：
    主  文
原判決撤銷，發回臺灣高等法院臺中分院。
    理  由
本件原判決以：上訴人盂月嬌在第一審之自訴意旨略稱被告乙○○、甲○○因與上訴
人之夫柯有澤有財務糾紛，為圖報復，由乙○○於民國八十四年一月六日具狀自訴柯
有澤涉犯偽造文書等罪嫌（臺灣臺中地方法院八十四年度自字第一○○號），提出東
郢工程股份有限公司（下稱東郢公司）之（經濟部）公司執照影印本為證，並舉甲○
○為證人，於該案公開審理時，被告二人意圖散布於眾，持該執照影印本據以指訴及
偽證該執照係出於柯有澤及上訴人之偽造，實則該執照影本上之字跡係出於甲○○手
筆，乙○○所供取得該執照之來源及方式，前後不一，足見該執照係被告二人所偽造
而提出使用，圖使上訴人受刑事處分，因認被告等共同觸犯刑法第二百十八條第一項
偽造公印文、第二百十二條偽造特種文書（上開二罪有牽連犯關係）、第一百六十九
條第二項準誣告、第三百十條第一項誹謗等罪嫌，被告甲○○另犯刑法第一百六十八
條之偽證罪嫌等情；但經原審調查審理結果，準誣告及誹謗部分犯罪不能證明，偽造
公印文及偽證部分不得自訴，因而維持第一審就準誣告及誹謗部分諭知被告等均無罪
，就被告等被訴偽造公印文及被告甲○○被訴偽證部分諭知不受理之判決，駁回上訴
人在原審之上訴，固非毫無見地。
惟查：(一)、刑事訴訟法第三百十九條第二項所定「犯罪事實之一部提起自訴者，他部
雖不得自訴，亦以得提起自訴論；但不得提起自訴部分係較重之罪……者，不在此限
」，已就單一性案件一部得自訴他部不得自訴，應如何決定全部得否自訴之程序事項
而為規範，即自訴案件，依自訴狀記載之犯罪事實，從形式上觀察，假定各部分事實
俱成立犯罪且具有實質上或裁判上一罪之不可分關係，如其中不得自訴之罪之法定刑
重於得自訴之罪，則全部不得自訴，反之，如得自訴之罪重於不得自訴之罪，則全部
得自訴；至於得自訴之罪與不得自訴之罪法定刑相等時，應依刑法第三十五條第三項
規定，就犯罪情節比較其輕重，再適用上開規定，以決定案件得否自訴。又依程序事
項優先原則及不合法之起訴僅生形式訴訟關係之法理，如認該單一性案件不得提起自
訴，自應就全部予以諭知不受理之判決；如認得自訴，則應就自訴效力所及之各部分
事實為實體上之判決。本件依上開自訴意旨觀察，如各罪俱能證明，其互相間顯然具
有牽連犯及想像競合犯關係，自屬裁判上一罪之單一性案件，被告乙○○被訴準誣告
之罪，既得自訴，且重於不得自訴之偽造公印文罪，應認全部得自訴，乃原判決僅就
準誣告部分為實體上之判決，就偽造公印文部分竟另為程序上之不受理判決；被告甲
○○被訴之準誣告罪，雖得自訴，且重於不得自訴之偽造公印文罪，但與不得自訴之
偽證罪法定刑相等，且互具牽連犯關係，原審未就準誣告與偽證二罪比較其輕重，以
判斷是否全部得自訴，遽就偽造公印文、偽證及準誣告各部分，分別為不受理之程序
上判決及無罪之實體上判決，揆諸上開說明，俱屬於法有違。(二)、依首開自訴意旨觀
察，誹謗部分與準誣告及偽證部分各具牽連犯及想像競合犯關係，互有裁判上不可分
關係，上訴人既對原判決關於準誣告及偽證部分提起第三審上訴，依刑事訴訟法第三
百四十八條第二項規定，原不得上訴於第三審之誹謗罪部分，應視為亦已上訴，原判
決正本載稱此部分不得上訴，尚有未合。(三)、本件準誣告罪之客體及認定其他罪名應
否成立之關鍵證物，即東郢公司之執照，原審徒憑影印本、迄未調取正本詳細審認，
即遽行判決，亦嫌速斷。以上諸端或為上訴意旨所指摘，或為本院得依職權調查之事
項，應認原判決全部有撤銷發回之原因。
據上論結，應依刑事訴訟法第三百九十七條、第四百零一條，判決如主文。
中      華      民      國    八十七    年      三      月     十八     日
                              最高法院刑事第四庭
                                  審判長法官  莊  來  成
                                        法官  曾  有  田
                                        法官  王  德  雲
                                        法官  謝  俊  雄
                                        法官  林  永  茂
      右正本證明與原本無異
                                              書  記  官
中      華      民      國    八十七    年      三      月    二十三    日
